臺灣高雄地方法院刑事判決　　　　　　 96年度簡上字第906號
上　訴　人　臺灣高雄地方法院檢察署檢察官
上　訴　人
即　被　告　丙○○
上列上訴人等因被告違反著作權法案件，不服本院高雄簡易庭民
國96年8 月28日96年度簡字第4732號刑事簡易判決（聲請簡易判
決處刑案號：96年度偵字第9304號），提起上訴，本院管轄第二
審之合議庭，改依通常程序審理，並自為第一審判決如下：
　　主  文
原判決撤銷。
丙○○無罪。
    理  由
一、按被告以外之人於審判外之言詞或書面陳述，除法律有規定
  　者外，不得作為證據；又被告以外之人於審判外之陳述，雖
    不符刑事訴訟法第159 條之1 至第159 條之4 之規定，而經
    當事人於審判程序同意作為證據，法院審酌該言詞陳述或書
    面陳述作成時之情況，認為適當者，亦得為證據，刑事訴訟
    法第159 條第1 項、第159 條之5 第1 項分別定有明文。本
    件檢察官及被告於本院審判程序時，就判決所引用各項傳聞
    證據，均明示同意有證據能力，本院審酌各該證據並非違法
    取得，與待證事實具關聯性，證明力亦非明顯過低，以之作
    為證據使用係屬適當，自得採為認定事實存否之證據。
二、聲請簡易判決處刑意旨略以：被告明知「一縷相思情」等69
    首音樂著作，係由各著作財產權人專屬授權常夏音樂經紀有
    限公司（下稱常夏公司）利用，非經常夏公司同意或授權，
    不得意圖散布而持有；其亦明知其於民國96年3 月上旬某日
    ，向姓名年籍不詳男子購買之帝騰牌電腦伴唱機1 台（下稱
    伴唱機），內載未經常夏公司同意或授權「一縷相思情」等
    69 首 音樂著作，竟意圖散布，於96年3 月22日零時44分許
    ，以其向雅虎奇摩網站所申請之「a0000000(5 46)」帳號，
    在雅虎奇摩拍賣網站上，公開刊登拍賣物品編號「Ｚ0000000
    00」之含有上揭重製歌曲之伴唱機1 台（含遙控器2 只、歌
    本1 本、AV傳輸線等物）之訊息，並附上該伴唱機、歌本、
    遙控器之照片，供不特定人上網競標購買而公開陳列，以此
    方式侵害常夏公司之著作財產權。嗣常夏公司職員乙○○上
    網發現後，佯裝買客並報警處理，警方於95年3 月24日12時
    15分許，在高雄市三民區○○○路與南華街路口即買賣雙方
    約定之交貨地點，當場查獲不知情受丙○○委託送貨之陳乃
    馮（另經檢察官為不起訴處分），並扣得陳乃馮持有該伴唱
    機1 台、遙控器1 只、歌本1 本、AV傳輸線等物。因認被告
    涉有著作權法第91條之1 第2 項之罪嫌。
三、按「犯罪事實應依證據認定之，無證據不得認定犯罪事實」
    、「不能證明被告犯罪者，應諭知無罪之判決」，刑事訴訟
    法第154 條第2 項、第301 條第1 項分別定有明文。申言之
    ，犯罪事實之認定應憑證據，如未能發現相當證據，或證據
    不足以證明，自不能以推測或擬制之方法，作為裁判基礎（
    最高法院40年台上字第86號判例意旨參照）；且認定犯罪事
    實所憑之證據，雖不以直接證據為限，間接證據亦包括在內
    ，然而無論直接證據或間接證據，其為訴訟上之證明，須於
    通常一般之人均不致有所懷疑，而得確信其為真實之程度者
    ，始得據為有罪之認定，倘其證明尚未達到此一程度，而有
    合理之懷疑存在而無從使事實審法院得有罪之確信時，即應
    由法院為諭知被告無罪之判決（最高法院76年台上字第4986
    號判例意旨參照）。又著作權法第91條之1 第2 項之罪，係
    以「明知」為侵害著作權之重製物而散布或意圖散布而公開
    陳列或持有者為要件。如行為人並非「明知」所散布、陳列
    或持有者係侵害他人著作財產權之重製物時，即難以前開罪
    名相繩。
四、公訴意旨認被告涉有前揭犯行，係以證人即告訴人之代理人
    乙○○於警詢及偵查中之證述、上開音樂著作之權利證明書
    、雅虎奇摩基本資料、拍賣網站網頁資料、扣押物品目錄表
    、鑑定報告書及伴唱機照片等為其主要之論據。被告於本院
    審理中雖不否認有將該伴唱機於拍賣網站上刊登出售之事實
    ，惟堅決否認有何違反著作權法之犯行，辯稱：伴唱機是5
    年以上的機器，那是以前就合法的，現在才不合法，而且我
    也不是唱片公司，就算是唱片公司的人，也不可能知道代理
    權的時間，而且伴唱機裡面有幾百條的歌曲，我沒有辦法對
    於所有歌曲去作查證，而且當時戊○○向我兜售時有簽立讓
    渡合約書，並與戊○○測試判唱機之功能，並詢問來源是否
    正常，事後還有將該讓渡合約書交警方備查等語。經查：
（一）本件被告開設「祥穩通訊行」，經營中古電器買賣，96年
      3 月1 日因戊○○持上開伴唱機1 台至其店內兜售，經議
      價後將該伴唱機購入，嗣於96年3 月22日零時44分許，以
      其向雅虎奇摩網站所申請之「a0000000(5 46)」帳號，在
      雅虎奇摩拍賣網站上，公開刊登拍賣物品編號「Ｚ0000000
      00」之含有上揭重製歌曲之伴唱機1 台（含遙控器1 只、
      歌本1 本、AV傳輸線等物）之訊息，並附上該伴唱機、歌
      本、遙控器之照片，供不特定人上網競標購買而公開陳列
      等情，有上開雅虎奇摩基本資料、拍賣網站網頁資料、扣
      押物品目錄表、鑑定報告書及相關照片可供佐證。而該伴
      唱機內灌錄有數百首歌曲，其中「一縷相思情」等69首音
      樂著作，係由各著作財產權人專屬授權常夏公司利用，具
      有著作財產權之音樂著作一情，亦經證人即常夏公司告訴
      代理人乙○○證述明確，並提出各該音樂著作之專屬授權
      證明書附卷為憑，均可認定屬實。
（二）被告持有該含有著作財產權音樂著作之伴唱機，在網路拍
      賣網站上公開販售與不特定之人而意圖散布，客觀上該當
      著作權法第91條之1 之犯罪構成要件，固無疑義。惟被告
      主觀上是否「明知」而意圖散布？厥為本案爭點之所在。
（三）按以經營中古電器、通訊行為業，對於二手物品之交易買
      賣，鑑於其交易金額常與新品價格差距頗大，價值較低，
      買受者多僅就產品外觀之新舊、有無損壞及功能是否正常
      等項進行估價，出賣人亦無須負擔產品維修、保固或更換
      瑕疵品等售後服務，性質上屬於一次性之交易活動。且電
      器、通訊種類非少，買受人通常並無足夠能力或資力得針
      對出賣人身分、產品來源等進行確實之徵信，故如經營者
      可提供出賣人資料以供日後查核，而非任意收購，事發後
      推諉卸責於不詳之人，若無證據證明與該出售者有共犯關
      係，或知悉物品來源確有可疑，應認已合於基本查證義務
      。且如上述，著作權法第91條之1 第2 項之犯罪，係以行
      為人主觀上「明知」違法為要件，換言之，須行為人明知
      為侵害他人著作財產權之重製物而仍散布或意圖散布，其
      罪始得成立；苟行為人對持有之物是否為他人具有著作財
      產權之重製物雖無認識，但縱有侵害他人之著作財產權，
      亦容任其發生，且其發生亦不違其本意之不確定故意，法
      律即不科處刑罰，即本罪立法乃限縮於「明知故犯」之情
      形。準此，若未能證明被告自始有此直接之犯意，縱該侵
      害著作財產權之標的物確為被告所持有並意圖散布，仍無
      從推斷被告主觀上具有不法認識。
（四）本件被告向戊○○購入該伴唱機一情，業據戊○○到庭證
      證稱「該伴唱機已有7 、8 年歷史，當時係向大潤發量販
      店買得，買來時已有灌入歌曲，因為長時間沒有使用，就
      賣給被告回收處理」等語，與被告所提讓渡合約書其上記
      載之出售人及出售品項等資料相合。查戊○○前於95年11
      月10日曾至被告店內交換液晶螢幕，簽立讓渡合約書1 紙
      ，其上載明其姓名、聯絡住址及電話，並按捺指印一情，
      有偵查卷第43頁所附讓渡合約書1 紙可參。本件另持伴唱
      機向被告求售，至少係第2 次與被告交易，其向被告陳稱
      該伴唱機內為有7 、8 年時間之老舊機型，係在大潤發購
      得等語，被告以該伴唱機係戊○○在正當賣場購得，且已
      得知戊○○資料，並補記讓渡合約書留存，以備日後查證
      ，是其主觀上是否明知伴唱機內有他人所有著作財產權之
      音樂著作，而仍上網販售，已有疑義。再者，觀之偵查卷
      附被告在雅虎奇摩拍賣網站上刊登資料，網頁上載明通訊
      行名稱「祥穩通訊」，品名記載「歌利達電腦伴唱機D-57
      1 型」，其餘內容則為價格、交易方法、運費，另附有歌
      本、遙控器，允以來店取貨等情，並無強調該伴唱機內收
      錄之歌曲，且留下確實店名及聯絡資料以供查核，與一般
      知悉違法販售侵害著作財產權之重製物者，常隱匿身分，
      以以迂迴方式輾轉求售之情形有異。據此，被告所購得者
      既非來源不明之伴唱機，在網路上又非以伴唱機內所灌錄
      歌曲為主要拍賣重點，並且明示其真實店名，則其主觀上
      是否明知伴唱機內有未經告訴人常夏公司同意之音樂著作
      ，恐非無疑。從而，被告辯稱不知該伴唱機內有侵害他人
      著作財產權之音樂著作等語，即非不可採信。至於被告陳
      稱有將上開授權合約書交與警員備查一節，據證人丁○○
      警員到庭證稱不復記憶，且被告交付者以手機查贓所需為
      主等語，雖不能佐證被告此部分辯解是否屬實，但仍不得
      因此即為被告不利之認定，併予敘明。
（五）綜上所述，本件檢察官所提之證據，均無法確切證明被告
      係「明知」其網路上所刊登販售之伴唱機內儲存有侵害告
      訴人常夏公司享有著作財產權之音樂著作，其間尚存有合
      理之懷疑，依卷內其他事證亦不足以證明被告係「明知故
      為散布或意圖散布」，是其被訴違反著作權法第92條之1
      第2 項之罪嫌尚屬不能證明。原審未予詳查，遽對被告論
      罪科刑，尚有未合，被告上訴否認犯罪，指摘原判決不當
      ，為有理由，自應撤銷原判決，另諭知被告無罪。
五、末按法院得為簡易判決處刑者，以所科之刑係宣告緩刑、得
    易科罰金之有期徒刑及拘役或罰金為限；於檢察官聲請以簡
    易判決處刑之案件，經法院認應為無罪判決之諭知者，應適
    用通常程序審判之，刑事訴訟法第449 條第3 項、第451 條
    之1 第4 項但書第3 款、第452 條分別規定甚明。又地方法
    院簡易庭對被告為簡易判決處刑後，經提起上訴，而地方法
    院合議庭認應為無罪判決之諭知者，依同法第455 條之1第3
    項準用第369 條第2 項之規定意旨，應由該地方法院合議庭
    撤銷簡易庭之判決，改依第一審通常程序審判。其所為判決
    ，應屬於「第一審判決」，檢察官仍得依通常上訴程序上訴
    於管轄第二審之高等法院（最高法院91年度臺非字第21 號
    判例意旨參照）。本件被告既應為無罪之諭知，已不符合得
    為簡易判決處刑之情形，除撤銷原審判決外，並應逕行改依
    第一審通常程序判決之，檢察官如不服本判決，仍得於法定
    上訴期間內，向管轄之第二審法院提起上訴，附此敘明。
據上論斷，應依刑事訴訟法第452 條、第455 條之1 第1 項、第
3 項、第369 條第2 項、第364 條、第301 條第1 項，判決如主
文。
本案經檢察官甲○○到庭執行職務。
中　　華　　民　　國　　96　　年　　12　　月　　13　　日
                  刑事第五庭  審判長法  官  黃建榮
                                    法  官  蘇揚旭
                                    法  官  李嘉益
以上正本證明與原本無異。
如不服本判決應於收受本判決後10日內向本院提出上訴書狀，並
應敘述具體理由，如未敘述上訴理由者，應於上訴期間屆滿後20
日內補提理由書狀於本院（均須按他造當事人之人數附繕本）「
切勿逕送上級法院」。
中　　華　　民　　國　　96　　年　　12　　月　　13　　日
　　　　　　　　　　　　　　　 　　 書記官  郭南宏
